【裁判字號】    99,上訴,203
【裁判日期】    990504
【裁判案由】    違反槍砲彈藥刀械管制條例
【裁判全文】
臺灣高等法院刑事判決                 99年度上訴字第203號
上  訴  人  臺灣士林地方法院檢察署檢察官
被      告  乙○○
選任辯護人  徐家福律師
上列上訴人因被告違反槍砲彈藥刀械管制條例案件，不服臺灣士
林地方法院98年度訴字第123 號，中華民國98年9 月25日第一審
判決（起訴案號：臺灣士林地方法院檢察署98年度偵字第1180號
），提起上訴，本院判決如下：
    主  文
上訴駁回。
    理  由
一、公訴意旨略以：被告乙○○與甲○基於意圖為自己不法所有
    之犯意聯絡（兩人所另犯竊盜罪，業經判決有罪確定，甲○
    所涉違反槍砲彈藥刀械管制條例部分亦經判決無罪確定）於
    民國（下同）93年1 月15日晚上10時許，由甲○駕駛車牌號
    碼IK-8203 號自用小客車搭載乙○○前往臺北市士林區○○
    ○路○ 段315 巷50弄臨1 號福安宮行竊。到場後，即由甲○
    在上開自用小客車內接應、把風，推由乙○○徒手自冷氣窗
    孔侵入內無人住居看守之福安宮，欲竊取福安宮內之香油錢
    。詎香油錢箱以鐵鍊拴於牆上，難以拔下，乙○○即拾起福
    安宮內之金屬製剪刀1 把，以之鬆弛原用以固定香油錢箱之
    鐵栓，竊盜整個香油錢箱得手後，即自內啟門將香油錢箱攜
    出並搭乘在外接應由甲○駕駛之上開自用小客車逃逸。嗣乙
    ○○、甲○為撬開香油錢箱取贓，復駕車同至承德橋下，由
    甲○持乙○○向友人借得之鐵鎚、柴刀撬開香油錢箱後，發
    現內除有現金新臺幣（下同）3 萬餘元外，另有以紙包覆於
    外復以膠帶纏繞之不詳物品，經乙○○撕開外覆之膠帶後，
    發現內容物係具有殺傷力之中共製NORINCO 廠77型口徑7.62
    mm制式半自動手槍1 把、彈匣2 個及口徑7.62mm制式子彈21
    顆（含另裝於塑膠瓶內之10顆口徑7.62mm制式子彈）。甲○
    、乙○○同時偶然發現行竊所得之物有屬違禁物之槍彈，又
    同處於得以支配上開槍彈之車牌號碼IK-8203 號自用小客車
    車室空間內，俱心生畏懼，不知如何處理，詎乙○○因與臺
    北市政府警察局大同分局蘭州派出所員警曾因案往來，得知
    檢舉違反槍砲彈藥刀械管制條例案件得獲可觀獎金，即起意
    持有，在其實力支配下，將上開槍彈置於甲○上開自用小客
    車後行李箱內，並佯與甲○乘車兜風。嗣於93年1 月16日凌
    晨零時許，車行至臺北市○○街、酒泉街口處，乙○○佯裝
    下車上廁所，請甲○將車停在原地等候，隨即快步至附近之
    臺北市政府警察局大同分局蘭州派出所向值班員警黃俊國報
    案稱甲○駕駛之上開自用小客車內藏放槍彈，臺北市政府警
    察局大同分局蘭州派出所巡佐陳金城遂率員警林永豐、王忠
    清前往查緝，果於臺北市○○街、酒泉街口處發現乙○○所
    述之自用小客車，即趨前命甲○下車接受盤查。詎甲○見員
    警攔查，心知後行李箱內藏有槍彈，恐惹禍上身，遂迴車逃
    逸，並將上開自用小客車駛入臺北市○○區○○路3 段178
    號承德停車場內停放，為警尾隨查獲，並扣得上揭制式半自
    動手槍1 支、制式子彈21顆、彈匣2 個、紙鈔8100元、硬幣
    5817元、柴刀1 支、鐵鎚1 支、裝子彈用之塑膠瓶1 個，因
    認被告乙○○涉犯槍砲彈藥刀械管制條例第7 條第4 項、第
    12條第4 項之未經許可持有手槍、子彈罪。
二、證據能力之認定：
  (一)按證人、鑑定人依法應具結而未具結者，其證言或鑑定意見
    ，不得作為證據，刑事訴訟法第158 條之3 雖有明文。然所
    謂依法應具結而未具結者，係指檢察官或法官依刑事訴訟法
    第175 條之規定，以證人身分傳喚被告以外之人到庭作證，
    或雖非以證人身分傳喚到庭，而於訊問調查過程中，轉換為
    證人身分為調查時，此時其供述之身分為證人，則檢察官、
    法官自應依刑事訴訟法第186 條之規定，命證人供前或供後
    具結，其陳述始符合同法第158 條之3 規定，而有證據能力
    。若檢察官或法官非以證人身分傳喚，而以共犯、共同被告
    身分傳喚到庭為訊問時，其身分既非證人，即與「依法應具
    結」之要件不合，縱未命其具結，純屬檢察官或法官調查證
    據職權之適法行使，當無違法可言。而前揭不論係本案或他
    案在檢察官面前作成未經具結之陳述筆錄，係屬被告以外之
    人於偵查中向檢察官所為之陳述，本質上屬於傳聞證據，基
    於保障被告在憲法上之基本訴訟權，除該被告以外之人死亡
    、身心障礙致記憶喪失或無法陳述、滯留國外或所在不明而
    無法傳喚或傳喚不到、或到庭後拒絕陳述等情形外，如已經
    法院傳喚到庭具結而為陳述，並經被告之反對詰問，前揭非
    以證人身分而在檢察官面前未經具結之陳述筆錄，除顯有不
    可信之情況者外，得為證據，並應於判決內敘明其符合傳聞
    證據例外之理由；又前揭非以證人之身分在審判中之陳述筆
    錄，倘該被告以外之人已經法院以證人身分傳喚到庭並經具
    結作證，且由被告為反對詰問，或有前揭傳喚不能或詰問不
    能之情形外，該未經具結之陳述筆錄因屬審判上之陳述，自
    有證據能力；若係在另案法官面前作成之陳述筆錄，本質上
    亦屬傳聞證據，自得依本法第159 條之1 第1 項之規定，認
    有證據能力。不能因陳述人未經具結，即一律適用本法第15
    8 條之3 之規定，排除其證據能力。查被告及其選任辯護人
    以其未行使反對詰問權，爭執證人甲○於原審前案（94年度
    訴字第144 號）偵查及審判中供述之證據能力，經本院依聲
    請傳喚證人甲○到庭為證，惟證人甲○並未到場，被告及其
    選任辯護人當庭捨棄該證據調查，有本院審判筆錄可稽，被
    告既捨棄對證人甲○之證據調查，已表示放棄對於證人甲○
    行使反對詰問權，而本院審酌證人甲○於前案偵查中之供述
    並無顯有不可信之情況，依刑事訴訟法第159 條之1 第1 項
    、第2 項規定，證人甲○於前案偵查、審判中之供述有證據
    能力。
  (二)次按被告以外之人（包括證人、鑑定人及共同被告等）於審
    判外之陳述雖不符刑事訴訟法第159 條之1 至第159 條之4
    等4 條之規定，而經當事人於審判程序同意作為證據，法院
    審酌該言詞陳述或書面陳述作成時之情況，認為適當者，亦
    得為證據；當事人、代理人或辯護人於法院調查證據時，知
    有第159 條第1 項不得為證據之情形，而未於言詞辯論終結
    前聲明異議者，視為有前項之同意，刑事訴訟法第159 條之
    5 定有明文。其立法意旨在於傳聞證據未經當事人之反對詰
    問予以核實，原則上先予排除。惟若當事人已放棄反對詰問
    權，於審判程序中表明同意該等傳聞證據可作為證據，或於
    言詞辯論終結前未聲明異議，基於尊重當事人對傳聞證據之
    處分權，及證據資料愈豐富，愈有助於真實發見之理念，且
    強化言詞辯論主義，使訴訟程序得以順暢進行，上開傳聞證
    據亦均具有證據能力。本安其餘所引供述及非供述證據，檢
    察官、被告及其選任辯護人於本院審理時均表示不爭執其證
    據能力，並同意引為本院證據，本院審酌該證據作成時情況
    ，並非非法取得，認為以之作為本案證據亦屬適當，自有證
    據能力。
三、按犯罪事實應依證據認定之，無證據不得認定犯罪事實；不
    能證明被告犯罪或其行為不罰者，應諭知無罪之判決，刑事
    訴訟法第154 條第2 項、第301 條第1 項分別定有明文。次
    按事實之認定，應憑證據，如未能發現相當證據，或證據不
    足以證明，自不能以推測或擬制之方法，以為裁判之基礎；
    又認定犯罪事實所憑之證據，雖不以直接證據為限，間接證
    據亦包括在內，然而無論直接或間接證據，其為訴訟上之證
    明，須於通常一般之人不致有所懷疑，而得確信其為真實之
    程度者，始得據為有罪之認定；又認定不利於被告之事實，
    須依積極證據，苟積極證據不足為不利於被告事實之認定時
    ，即應為有利於被告之認定，更不必有何有利之證據。最高
    法院40年臺上字第86號、76年臺上字第4986號及30年上字第
    816 號分別著有判例意旨可資參照。又刑事訴訟法第161 條
    第1 項規定，檢察官就被告犯罪事實，應負舉證責任，並指
    出證明之方法，是檢察官對於起訴之犯罪事實，應負提出證
    據及說服之實質舉證責任，倘其所提出之證據，不足為被告
    有罪之積極證明，或其指出證明之方法，無從說服法院以形
    成被告有罪之心證，基於無罪推定之原則，自應為被告無罪
    判決之諭知。最高法院92年度臺上字第128 號著有判例意旨
    可資參照。又槍砲彈藥刀械管制條例第7 條第4 項規定之未
    經許可無故持有手槍罪，固袛須未經主管機關許可，且無正
    當理由，而將手槍置於自己實力支配之下，罪即成立。至其
    是否為自己持有，或持有時間之長短，皆所不問（最高法院
    88年度台上字第6721號判決意旨參照），惟仍以行為人「持
    有」手槍或子彈為必要。而刑事法上所稱之「持有」，乃指
    行為人以支配之意思，將物品置於自己事實上得為實力支配
    下之狀態而言；故「持有」云者，必須行為人對該物有支配
    之意思，並實際上已將之移入於自己事實上得為支配之狀態
    （即行為中），始足當之，此觀最高法院82年度台上字第11
    35號判決意旨自明；又槍砲彈藥刀械管制條例第7 條第4 項
    所稱持有手槍，係指就手槍為執持占有而言，必須行為人主
    觀上對手槍有執持占有之意思，客觀上有足以顯示係實現其
    占有物上權利之行為。如僅偶然經手，迅即脫離，對之無執
    持占有之意思與行為，即非此所謂「持有」，最高法院亦著
    有76年度台上字第2090號判決意旨可資參照。
四、公訴人認被告乙○○涉有上開違反槍砲彈藥刀械管制條例第
    7 條第4 項、第12條第4 項之未經許可持有手槍、子彈罪嫌
    ，無非係以同案被告甲○之證詞，以及扣案槍、彈經送鑑定
    結果，認均具殺傷力，有內政部警政署刑事警察局93年2 月
    27日刑鑑字第0930016510號槍彈鑑定書可憑（參見第4635號
    卷第39頁以下），為其主要論據。訊據被告乙○○堅決否認
    持有扣案槍、彈之犯行，辯稱：香油錢箱打開時，發現有槍
    ，是用紙膠帶包起來，伊叫甲○打開，確定是槍，當時伊在
    分錢，就沒有理會這把槍，甲○就去駕駛座打開後車廂，把
    白色棉被整個拿出來，再用原來套著棉被的黑色塑膠袋纏繞
    手槍，放進後車廂，並以棉被包住，伊叫甲○把槍丟掉，他
    不肯，且用手勢表示要拿去賣，又比說槍說出來要殺，伊很
    生氣，想到吳合凱警員平常對伊很好，伊為了報恩，也想要
    檢舉獎金，所以就到派出所報案，伊不要這把槍，也沒有要
    栽槍，更沒有持有槍彈的意思等語。
五、經查，同案被告甲○為警於93年1 月16日凌晨零時15分許，
    在台北市○○區○○路3 段178 號承德停車場內，在其駕駛
    之車牌號碼IK-8203 號自用小客車後行李箱內扣得上揭制式
    半自動手槍1 支、制式子彈21顆、彈匣2 個、紙鈔8,100 元
    、硬幣5,817 元、柴刀1 支、鐵鎚1 支、裝子彈用之塑膠瓶
    1 個等物，除據同案被告甲○坦承不諱外，核與證人即當日
    依被告乙○○之報案，查獲扣案槍彈之臺北市政府警察局大
    同分局蘭州派出所巡佐陳金城、員警林永豐、王忠清到庭結
    證相符（見原審前案卷第201 頁至第211 頁、第244 頁至第
    261 頁），並有查獲起贓之照片在卷可憑（見臺灣士林地方
    法院檢察署93年度偵字第4635號卷第64頁至第73頁、第40頁
    至第46頁），堪認屬實；又扣案之前開槍彈，其中槍枝乙把
    （含彈匣2 個，槍枝管制編號：0000000000），經送內政部
    警政署刑事警察局鑑驗後，係中共製NORINCO 廠77型口徑7.
    62mm制式半自動手槍，槍管內具4 條右旋來復線，機械性能
    良好，可擊發同口徑7.62mm之制式子彈，認具殺傷力；至子
    彈21顆均為口徑7.62mm之制式子彈，認均具殺傷力乙節，亦
    有內政部警政署刑事警察局93年2 月27日出具之刑鑑字第
    0930016510號槍彈鑑定書在卷可稽（見同上第4635號偵查卷
    第39頁至第43頁），堪認確屬具有殺傷力之制式槍、彈無訛
    。
六、扣案槍彈係因被告乙○○及同案被告甲○兩人共同在臺北市
    士林區○○○路○ 段315 巷50弄臨1 號福安宮，行竊福安宮
    內香油錢箱得手後起贓，偶然為兩人在香油錢箱內發現乙節
    ，除據被告供承在卷外，並經同案被告甲○於原審前案證述
    ：「到福安宮偷香油錢時，我在車上，我沒有去偷，槍的部
    分是在香油錢裡面，是乙○○拿香油錢桶到我的車上，又開
    到另一個地方打開香油錢桶，就發現裡面有槍，我有看到槍
    從香油錢桶裡面掉出來」等語（見原審前案卷第200 頁、20
    1 頁）相符，而證人即福安宮負責人賴張靜子、賴文富於原
    審前案警詢時，亦證述福安宮確有於上揭時間遭竊香油錢箱
    無訛（見同上第4635號偵查卷第24頁、28頁），自堪認被告
    辯稱扣案槍彈係其因竊盜而偶然發現等情屬實，此與一般涉
    犯持有槍、彈罪嫌之犯罪行為人，莫不係刻意取得屬違禁物
    之槍彈，而得推認具持有意思而支配管理槍彈之情迥異；又
    本案係被告於93年1 月16日5 時8 分前往台北市政府警察局
    大同分局蘭州派出所檢舉甲○持有扣案槍彈等情，除據被告
    供承在卷外，並經證人即警員王忠清、陳金城、林永豐等人
    於原審前案分別證述在卷（見原審前案卷第201 頁至第211
    頁、第244 頁至第261 頁），並有檢舉筆錄、大同分局受理
    各類案件紀錄各一份在卷可稽（見同上第4635號偵查卷第58
    、74頁），且被告自發現香油錢箱內有扣案槍、彈時起，至
    其前往蘭州派出所報案檢舉之時止，前後相距不到1 小時，
    亦據被告供承在卷（見原審前案卷第286 頁），而此期間亦
    無證據證明被告有取用、處分扣案槍彈行為，如謂被告確有
    持有扣案槍彈之意思，應不致於短時間內即向警檢舉而自曝
    其持有槍彈犯行；再案發後，警員曾對扣案槍枝採集指紋，
    然經採證鑑驗結果，並無可供比對指紋之跡證，有勘查採證
    報告書一份存卷可參（見同上第4635號卷第44頁），原審前
    案審理時再以扣案槍彈送驗，經內政部警政署刑事警察局指
    紋室以氰丙烯酸酯法、指紋特徵點比對法鑑驗結果，因所顯
    現之指紋紋線特徵點不足，無法比對而查無結果等情，亦有
    警政署刑事警察局94年9 月21日刑紋字第0940143736號鑑驗
    書一份存卷可參（見原審前案卷第60頁），亦不能證明被告
    曾接觸持有扣案槍彈；再扣案槍彈係在同案被告甲○所駕駛
    自小客車後行李箱內查獲，且查獲當時係以甲○所有之棉被
    包裏，此與被告所攜帶之柴刀、鐵鎚係在前座查獲者不同，
    亦難證明扣案槍彈係在被告實力支配狀態。凡此事證，均不
    足證明被告有以支配之意思，將扣案槍彈置於自己事實上得
    為實力支配之狀態，即與刑法「持有」之要件不符。
七、雖被告就其向警檢舉同案被告甲○持有槍彈之動機，其先後
    所陳不一，包括：(1)「懷疑甲○趁其撿拾遭風吹走紙幣之際
    ，暗藏而分得較多款項」、(2)「在車上時，要求甲○以分得
    贓款償還先前欠伊款項而吵架」、(3)「為取得檢舉獎金」、
    (4)「為報答吳合凱警員之恩情」云云；惟被告乙○○於警詢
    、偵查及原審審理中迭次陳述扣案槍彈係同案被告甲○欲伺
    機變賣，並放置於車牌號碼IK-8203 號自用小客車後行李箱
    之供述，則前後一致，因之，尚不能以被告上開供述不一之
    情，即認其全部供述均無可採。再證人即同案被告甲○於原
    審前案偵查、審理雖證述：其與乙○○到福安宮竊取香油錢
    時發現有扣案槍彈，其看到不敢要，是乙○○把槍彈放在其
    車後行李箱內，並且去派出所檢舉云云。然查，證人甲○與
    被告乙○○係同時偶然發現扣案槍彈，而扣案槍彈復係在證
    人甲○所駕駛之自小客車後行李箱內為警查獲，依此查獲之
    客觀事實，證人甲○倘非供述係被告乙○○起意持有扣案槍
    彈，並將之放置於其所駕駛自用小客車後行李箱內，則證人
    甲○即有遭訴追持有槍彈罪嫌，顯見證人甲○於本案具利害
    衝突關係，其證言尚不能遽以採信，參以證人甲○經警到場
    查緝時，竟迅即駕車逃逸，顯見其知悉所駕駛之自用小客車
    內藏有扣案槍彈，再佐以前揭事證，證人甲○證述扣案槍彈
    係被告放在其自小客車後行李箱內云云，為本院所不採。
八、原審以不能證明被告主觀上對於扣案槍彈具有支配之意思，
    而客觀上亦無將扣案槍彈移入自己實力支配之狀態，即屬不
    能證明被告持有扣案槍彈，因而為被告無罪之諭知，經核採
    證認事均無違誤，應予維持。檢察官上訴意旨略以：本案槍
    枝係被告與甲○兩人於行竊過程中共同發現，嗣後經被告向
    員警檢舉，為警於甲○所駕駛之自用小客車後車廂內查獲，
    而扣案槍枝上並未採得足以辨認身分之指紋資料，被告與甲
    ○又互指係對方意欲持有槍枝等情，是本案既無非供述證據
    資料足以認定被告罪嫌，而被告與甲○就究係何人持有本案
    槍枝乙節，復處於利害衝突之情形，故本案自僅能就被告與
    甲○供述情節之合理性，而判斷何人持有扣案槍彈：(一)就發
    現該槍枝後，何人打算留用該槍彈乙情，被告與甲○自始至
    終皆互指係對方留用，何以被告之供述即為可採？(二)扣案槍
    彈如確係甲○持有，則甲○自會小心妥善藏置，而無隨意放
    在後車廂中只要任意掀開棉被即可發現之處。(三)被告於98年
    9 月11日審理時陳稱甲○因為膽小，所以在前案之竊盜案件
    中並未一同進到廟裏行竊（此部分陳述，筆錄漏未記載），
    則甲○既然連屬於輕罪之竊盜犯行，都知需小心翼翼，以避
    免遭查獲，則是否執意持有扣案槍彈，即非無疑。(四)被告對
    於其前往蘭州派出所檢舉之動機，前後供述並不一致，然其
    於本案審理時供稱與甲○其實並未因為分贓起衝突，亦無其
    他糾紛存在等情，與甲○於前案中之供述相同，應屬可採。
    故本案被告之所以向蘭州派出所檢舉甲○車上有槍彈，應係
    基於被告所供稱之向吳合凱警員報恩及希冀可獲得檢舉獎金
    等動機，在甲○拒絕持有槍彈之情形下，將扣案槍彈放在甲
    ○所駕車輛之後車廂。(五)本案係被告在甲○無持有槍彈之意
    思下，將槍彈放在甲○車上之後車廂，之後始向員警檢舉甲
    ○車上藏有槍彈，其持有槍彈之時間久暫，與其犯行並無關
    係等語。惟查，同案被告甲○於原審前案偵查及審判之證詞
    為本院所不採，理由已詳如前述，而扣案槍彈係以棉被包裏
    藏置在同案被告甲○所駕駛之自小客車後車廂內為警查獲，
    其藏置方法已屬隱密，難認係隨意放置；同案被告甲○縱認
    行事小心謹慎，然並不能因此即排除其有欲持扣案槍彈賣錢
    之動機；又被告係於發現扣案槍彈後，於短暫時間即向警檢
    舉，其主觀無持有支配之意思，客觀亦無將扣案槍彈置於自
    己實力支配下，即難認其持有扣案槍彈，檢察官上訴理由雖
    非無見，惟均無法證明被告持有扣案槍彈，其上訴並無理由
    ，應予駁回。
據上論斷，應依刑事訴訟法第368條，判決如主文。
本案經檢察官曾俊哲到庭執行職務。
中    華    民    國    99    年    5     月    4     日
                  刑事第十庭審判長法  官  陳榮和
                                  法  官  彭政章
                                  法  官  黃斯偉
以上正本證明與原本無異。
檢察官如不服本判決，應於收受送達後10日內向本院提出上訴書
狀，其未敘述上訴之理由者並得於提起上訴後10日內向本院補提
理由書（均須按他造當事人之人數附繕本）「切勿逕送上級法院
」。
其餘不得上訴。
                                  書記官  王宜玲
中    華    民    國    99    年    5     月    5     日

司法院資訊處製作；財團法人民間司法改革基金會備份。
